【裁判字號】    97,訴,3468
【裁判日期】    980120
【裁判案由】    違反毒品危害防制條例
【裁判全文】
臺灣彰化地方法院刑事判決              97年度訴字第3468號
公  訴  人  臺灣彰化地方法院檢察署檢察官
被      告  甲○○
上列被告因毒品危害防制條例案件，經檢察官提起公訴（97年度
毒偵字第4295號），被告於本院準備程序中自白犯罪，本院認有
刑事訴訟法第273 條之1 第1 項之情形，合議裁定由受命法官獨
任進行簡式審判程序，茲審理判決如下：
    主  文
甲○○施用第一級毒品，累犯，處有期徒刑柒月。扣案之第一級
毒品海洛因壹包（驗餘淨重零點肆肆玖公克），沒收銷燬之。
    事  實
一、甲○○前於民國（下同）92年間，因施用毒品案件，經本院
    以92年度毒聲字第415 號裁定送觀察，勒戒後，因認無繼續
    施用毒品之傾向，業於92年3 月14日執行完畢釋放，並經臺
    灣彰化地方法院檢察署檢察官以92年度毒偵字第605 號為不
    起訴處分確定。復其仍不知悔改，於前開觀察、勒戒執行完
    畢後5 年內之94年間，因連續施用第一級毒品、第二級毒品
    案件，經本院以94年度訴字第2179號判決分別判處有期徒刑
    7 月、4 月，並定應執行有期徒刑9 月確定；復因竊盜案件
    ，經本院以94年度易字第1312號判決判處有期徒刑5 月，如
    易科罰金，以銀元300 元折算1 日確定，上開數案經本院以
    95年度聲字第977 號裁定定應執行有期徒刑1 年2 月確定，
    嗣經送監執行，業於96年6 月24日縮短刑期執行完畢。詎其
    仍不知悔改，復基於施用第一級毒品海洛因之犯意，於97年
    11月1 日晚上10時許，在其位於彰化縣員林鎮○○路○ 段33
    2 巷31號住處內，以將海洛因摻水置入注射針筒內注射身體
    之方式，施用第一級毒品海洛因1 次。嗣於97年11月2 日上
    午11時10分許，在彰化縣埔心鄉○○村○○路○ 段80號前，
    因形跡可疑經警盤查，於有偵查犯罪職權之機關或個人發覺
    其犯罪前，自動向員警坦承有施用第一級毒品海洛因之犯行
    ，並主動交付上衣內第一級毒品海洛因1 小包（驗餘淨重0.
    4349公克），表示自首且願意接受裁判，經警採集尿液送驗
    結果呈嗎啡、可待因陽性反應，始查知上情。
二、案經彰化縣警察局員林分局報請臺灣彰化地方法院檢察署檢
    察官偵查起訴。
    理  由
一、按除被告所犯為死刑、無期徒刑、最輕本刑為3 年以上有期
    徒刑之罪或高等法院管轄第一審案件者外，於刑事訴訟法第
    273 條第1 項程序進行中，被告先就被訴事實為有罪之陳述
    時，審判長得告知被告簡式審判程序之旨，並聽取當事人、
    代理人、辯護人及輔佐人之意見後，裁定進行簡式審判程序
    ；除簡式審判程序、簡易程序及第376 條第1 款、第2 款所
    列之罪之案件外，第一審應行合議審判，刑事訴訟法第273
    條之1 第1 項、第284 條之1 分別定有明文。本件被告甲○
    ○所犯係死刑、無期徒刑、最輕本刑為3 年以上有期徒刑或
    高等法院管轄第一審案件以外之罪，並於本院行準備程序時
    就被訴事實為有罪之陳述，本院合議庭依前揭規定，經評議
    結果，裁定改由受命法官獨任行簡式審判程序，先予敘明。
二、上揭事實，業據被告甲○○迭於警詢、偵訊、本院行準備程
    序及審理時均坦承不諱，且其於97年11月2 日為警查獲時所
    採取之尿液，經送鑑驗結果，確呈嗎啡、可待因陽性反應，
    此有彰化縣警察局員林分局委託檢驗尿液代號與真實姓名對
    照表及詮昕科技股份有限公司97年11月14日報告編號7B0602
    13號濫用藥物尿液檢驗報告各1 紙附卷可稽，又扣案之白色
    粉末1 小包，經送鑑驗結果，確含有第一級毒品海洛因成分
    （驗餘淨重0.4349公克），此有彰化縣警察局員林分局毒品
    初步檢驗報告單及行政院衛生署草屯療養院97年11月13日草
    療鑑字第0971100055號鑑定書各1 紙在卷可考，應認被告之
    自白確與事實相符，堪以採信。本件事證明確，被告上開犯
    行洵堪認定，應依法論科。
三、按觀察、勒戒或強制戒治執行完畢釋放後，5 年內再犯毒品
    危害防制條例第10條之罪，即應直接依法追訴判決，固毋庸
    再行該條例針對「初犯」所規定之觀察、勒戒或強制戒治等
    治療程序，然若係於觀察、勒戒或強制戒治執行完畢釋放後
    ，5 年後再犯第10條之罪者，則應重新依該條例第20條第1
    項、第2 項關於「初犯」之規定，先行送觀察、勒戒，並依
    其觀察、勒戒結果有無繼續施用毒品傾向，以定其是否施以
    強制戒治之治療程序，再於上開治療程序執行完畢後始由檢
    察官為不起訴處分，而非直接加以追訴處罰，此觀諸現行生
    效施行之毒品危害防制條例（於92年7 月9 日修正公布、自
    93年1 月9 日施行）第20條、第23條之規定甚明。而考諸前
    開毒品危害防制條例之修正理由主要係認觀察、勒戒或強制
    戒治後5 年後再犯者，顯見前所實施之觀察、勒戒或強制戒
    治已足以遮斷其施用毒品之癮，為期自新及協助其斷除毒癮
    ，對此5 年後再犯者仍適用初犯之規定（即該條例第20條第
    3 項之規定），即先經觀察、勒戒、強制戒治之程序【見該
    條例第20條修法理由5 第3 項修正理由 (二)】 ，且為配合
    簡化施用毒品犯之刑事處遇程序，並鑑於經觀察、勒戒或強
    制戒治執行完畢釋放後5 年內再犯者，其再犯率甚高，原據
    以實施之觀察勒戒及強制戒治既已無法收其實效，自應施以
    刑事處遇【見該條例第23條修正理由三 (二)】 ，凡此俱見
    現行毒品危害防制條例於修正時刪除修正前二犯及三犯之規
    定，一改修法前繁雜之處遇程序，僅將施用毒品犯簡化區分
    為初犯、再犯外，並認施用毒品者係屬病患性犯人，以觀察
    、勒戒戒除其身癮，併以強制戒治方式祛除心癮之措施。由
    是觀之，現行毒品危害防制條例仍採「刑罰處遇程序」與「
    治療之保安處分程序」二者併行之方式，並將施用毒品者區
    分為「初犯」與「再犯」之不同，詳言之，倘毒品施用者係
    前經觀察、勒戒或強制戒制等治療程序執行完畢5 年後，始
    再施用毒品之「初犯」，因認前所執行之觀察、勒戒或強制
    戒治足收戒除毒癮之效，自應重新先經觀察、勒戒或強制戒
    治等治療程序，並於治療程序執行完畢後由檢察官直接為不
    起訴處分，毋庸對之追訴處罰，反觀，在「再犯」之情形，
    因其先前所為治療程序顯未能收祛除毒癮之實效，且考量施
    用毒品者之再犯率偏高，乃簡化其刑事處遇程序，而對之直
    接追訴處罰，不再施以保安處分之治療程序，是現行毒品危
    害防制條例所採「初犯」與「再犯」之界分，已揚棄過去修
    正前毒品危害防制條例所採一、二、三犯之判斷標準及處遇
    程序，且側重於觀察、勒戒或強制戒治等治療程序是否確實
    收其成效。因之，對於所謂「初犯」與「再犯」之區別，除
    應視其是否於觀察、勒戒或強制戒治執行完畢釋放後，5 年
    後再犯者外，尚應兼顧其前次所施予觀察、勒戒、強制戒治
    程序之成效以資判斷，如此方能貫徹現行毒品危害防制條例
    之修正立法意旨，且細繹現行毒品危害防制條例第20條、第
    23條之立法理由可知，所謂「再犯」應係指依該條例規定執
    行觀察、勒戒、強制戒治完畢釋放，再犯施用毒品罪者均屬
    之（見該條例第20修法理由二後段），是對於現行毒品危害
    防制條例第20條第3 項規定「觀察、勒戒或強制戒治執行完
    畢後，5 年後再犯」之解釋，自應限於該施用毒品之行為人
    於觀察、勒戒或強制戒治執行完畢後5 年內均未再有任何施
    用毒品之犯行，始足當之，茍其施用毒品之犯行，前經觀察
    、勒戒或強制戒治執行完畢後，5 年內曾因再犯施用第一、
    二級毒品之行為，而經法院判處刑罰之處遇程序確定者，縱
    其係於觀察、勒戒或強制戒治執行完畢5 年後復為施用毒品
    者（即修正前毒品危害防制條例所稱之三犯或三犯以上），
    因其於治療程序之保安處分執行完畢5 年內，既仍有繼續施
    用毒品之犯行，即難認前所執行之治療程序有何戒除其身心
    毒癮之成效可言，自不得僅憑該次施用毒品犯行係在前次執
    行治療程序之保安處分完畢後，5 年後再犯一端，即依現行
    毒品危害防制條例第20條第3 項規定，逕認為「初犯」，而
    適用同條第1 、2 項之觀察、勒戒或強制戒治等治療程序，
    否則無異使接受治療程序執行成效不彰，而屢犯施用毒品罪
    之行為人，僅因其施用毒品行為與前次觀察、勒戒或強制戒
    治完畢之時間相距已逾5 年，反得循初犯之保安處分程序，
    獲邀寬典，不啻與前揭毒品危害防制條例之修法初衷背道而
    馳，是就此情形，仍應認屬「再犯」之範疇，直接適用刑事
    刑罰處遇之程序，始符修法之本旨。查被告前曾因92年間，
    因施用毒品案件，經本院以92年度毒聲字第415 號裁定送觀
    察，勒戒後，因認無繼續施用毒品之傾向，業於92年3 月14
    日執行完畢釋放。其復不知悔改，在前開觀察、勒戒執行完
    畢釋放後，且於5 年內之94年間，因連續施用第一級毒品、
    第二級毒品案件，經本院以94年度訴字第2179號判決分別判
    處有期徒刑7 月、4 月，並定應執行有期徒刑9 月確定等情
    ，此有臺灣高等法院被告前案紀錄表及臺灣彰化地方法院檢
    察署刑案資料查註紀錄表各1 份存卷可參，而被告本件施用
    第一級毒品海洛因，雖係在前次92年觀察、勒戒執行完畢5
    年後所犯，惟被告於上開觀察、勒戒執行完畢5 年內，曾再
    犯施用第一級、第二級毒品之罪經法院宣示判決並確定，已
    詳述如前，顯見其並非於觀察、勒戒執行完畢後5 年內均無
    任何施用毒品之犯行，且其既已於觀察、勒戒執行完畢5 年
    內再犯施用毒品之罪，已符合毒品危害防制條第23條第2 項
    之所定之追訴要件，揆諸前開毒品危害防制條例條文及說明
    ，被告所為本件施用第一級毒品海洛因之犯行，即無「初犯
    」規定之適用，自毋須再重新施予觀察、勒戒或強制戒制之
    處遇程序，而應直接訴追處罰。
四、按海洛因係毒品危害防制條例所定之第一級毒品，不得非法
    施用。是核被告甲○○所為，係犯毒品危害防制條例第10條
    第1 項之施用第一級毒品罪。查被告為供施用第一級毒品海
    洛因，而持有第一級毒品之低度行為，應為施用之高度行為
    所吸收，不另論罪。又被告於94年間，因連續施用第一級毒
    品、第二級毒品案件，經本院以94年度訴字第2179號判決分
    別判處有期徒刑7 月、4 月，並定應執行有期徒刑9 月確定
    ；復因竊盜案件，經本院以94年度易字第1312號判決判處有
    期徒刑5 月，如易科罰金，以銀元300 元折算1 日確定，上
    開數案經本院以95年度聲字第977 號裁定定應執行有期徒刑
    1 年2 月確定，嗣經送監執行，業於96年6 月24日縮短刑期
    執行完畢等情，此有臺灣高等法院被告前案紀錄表、臺灣彰
    化地方法院檢察署刑案資料查註紀錄表及臺灣高等法院在監
    在押全國紀錄表各1 份附卷可參，被告受有期徒刑之執行完
    畢，5 年以內故意再犯有期徒刑以上之罪者，為累犯，應依
    刑法第47條第1 項規定，加重其刑。又本案被告於97年11月
    2 日上午11時10分許，在彰化縣埔心鄉○○村○○路○ 段80
    號前，因形跡可疑經警盤查，於有偵查犯罪職權之機關或個
    人發覺其犯罪前，自動向員警坦承有施用第一級毒品海洛因
    之犯行，並主動交付上衣內第一級毒品海洛因1 小包（驗餘
    淨重0.4349公克），表示自首其於97年11月1 日晚上10時有
    施用第一級毒品海洛因一次之犯罪事實，有警詢筆錄在卷可
    稽，則被告既係在員警發覺其本案犯行前，即主動承認有施
    用第一級毒品行為，並接受裁判，應認被告本案施用第一級
    毒品海洛因部分，核與自首之規定相符，爰依刑法第62條之
    規定，減輕其刑，並依法先加後減之。爰審酌被告曾因施用
    毒品經執行觀察、勒戒後，仍未能戒斷其施用毒品之惡習，
    再犯本件施用毒品犯行，足見其雖經觀察、勒戒之治療程序
    ，且前已因施用毒品案件，經法院判處有期徒刑，猶未能戒
    絕毒品而再次施用，惡行非輕，顯未能善體國家設置觀察、
    勒戒機構，協助毒品施用者戒除毒癮之良法美意，惟念及施
    用毒品本質上係戕害自身健康之行為，尚未嚴重破壞社會秩
    序或侵害他人權益，及其施用第一級毒品之動機、目的、所
    生危害及犯罪後坦承犯行態度尚屬良好等一切情狀，量處如
    主文所示之刑。另扣案之第一級毒品海洛因1 包（驗餘淨重
    0.4349公克），係查獲之毒品，應依毒品危害防制條例第18
    條第1 項前段規定宣告沒收並銷燬之。
據上論斷，應依刑事訴訟法第273 條之1 第1 項、第299 條第1
項前段，毒品危害防制條例第10條第1 項、第18條第1 項前段，
刑法第11條前段、第47條第1 項、第62條，判決如主文。
本案經檢察官紀雅惠到庭執行職務。
中    華    民    國    98    年    1     月    20    日
                  刑事第九庭          法  官  黃齡玉
以上正本證明與原本無異。
如不服本判決應於收受判決後10日內向本院提出上訴書狀，並應
敘述具體理由；其未敘述上訴理由者，應於上訴期間屆滿後20日
內向本院補提理由書（均須按他造當事人之人數附繕本）「切勿
逕送上級法院」。
中    華    民    國    98    年    1     月    20    日
                                      書記官  林嘉賢
附錄本案論罪科刑法條全文：
毒品危害防制條例第10條
施用第一級毒品者，處 6 月以上 5 年以下有期徒刑。
施用第二級毒品者，處 3 年以下有期徒刑。
毒品危害防制條例第18條
查獲之第一、二級毒品及專供製造或施用第一、二級毒品之器具
，不問屬於犯人與否，均沒收銷燬之；查獲之第三、四級毒品及
製造或施用毒品之器具，無正當理由而擅自持有者，均沒入銷燬
之。但合於醫藥、研究或訓練之用者，得不予銷燬。
前項合於醫藥、研究或訓練用毒品或器具之管理辦法，由法務部
會同行政院衛生署定之。


司法院資訊處製作；財團法人民間司法改革基金會備份。
